【裁判字號】    88,自緝,45
【裁判日期】    890215
【裁判案由】    偽造文書等
【裁判全文】
臺灣高雄地方法院刑事判決                          八十八年度自緝字第四五號
    反訴被  告  丁○○
    反  訴  人  丙○○
    反  訴  人  乙○○
    選任辯護人  王進勝
    選任辯護人  曾永霖
右列被告因偽造文書等案件，經自訴人提起自訴，本院判決如左：
    主  文
丁○○被訴竊佔部分不受理。
其餘被訴部分均無罪。
    理  由
一、本件共同反訴人反訴及追加反訴意旨略以：
  (一)緣反訴人丙○○名下所有坐落高雄市○○○路七十六號樓房一棟，反訴人本秉「
    只賣不租」而長期閑置，詎共同被告甲○○（已經先行判決）乃經營賭博電業界
    ，為達使用上揭系爭房屋目的，乃於民國( 下同 )八十年三月五日與反訴人簽訂
    合作契約二式，首份契約為期六年，次份契約一年一期，內容完全相同，用意乃
    藉次紙一年期短期契約作短線控制，如順利時則依此類推每年一契，到屆滿六年
    期契約。最終目的乃為使反訴人得安全出售系爭房屋或得收回店內之電玩機具做
    為質押或可獲取相當於每月新台幣（下同）三十萬元之合作利益。因此前四年，
    均由甲○○與反訴人之代理人乙○○簽約，一年一簽方式是由乙○○先行用印後
    將契約放置在高雄市○○區○○路二五巷四號五樓之二之信箱內（未加鎖），而
    後甲○○則前來補簽用印完成合約，相安無事足四年。甲○○並應允願以每坪二
    百萬元單價購買系爭房屋土地，復於        年間入二百萬元作為訂金。詎李
    某因隔壁即六合二路八十號屋主欲以更優惠價格出售，且因李某經營賭博電玩屢
    屢受罰無得再以自己名義經營，復因發現契約文義漏載「合作期限」，遂認有機
    可乘，並與被告丁○○共同基於犯意聯絡，用其工人丁○○名義冒竄為契約當事
    人，自己則擅自簽名為連帶保證人，並偽造契約標的改成：反訴人有將六合二路
    七十六號之一房屋出租予被告云云，顛倒立約目的，並擅故中途終止契約，藉詞
    反訴人違約拒不退還未到期租金，而持偽造之契約書行使向法院聲請假扣押反訴
    人上述房屋，致使反訴人之房屋，迄今無從租售，渠等無非為達成使其所經營電
    玩業無同業在隔鄰競爭之目的，旋被告丁○○復於八十五年十二月二十三日向法
    院訴請反訴人返還租金二百萬元之訴，狀文內明載：反訴人以系爭房屋租供作電
    動遊戲場使用，押租金六十萬元、租金每月三十萬元．．．等云，而行使偽造租
    約書足以生損害於反訴人。
  (二)被告等於前述民事返還租金之訴事件訟時，為達勝訴，不惜勾串翁蒼輝等三人
    先後於一審（鳳山簡易庭）及二審（地方法院合議庭）先後偽證證稱：「本案是
    租賃關係，房東（指反訴人）已收回房屋並貼紅字條招租，及證述反訴人乙○○
    曾帶同某女子「開鎖入店內」（查看出租標的物）云云，此部分顯然觸犯刑法第
    一百六十八條之偽證、變造不實證據罪名。
  (三)又查上述六合二路七十六之一號房屋本即不在兩造原先合作契約範圍內，但被告
    竄冒契約增加該七十六之一號房屋為租賃契約標的後，擅自竊取該房屋內優質檜
    木及原木裝潢乙批，嗣甚將原木造房屋違章改建成鋼筋磚造二層樓房；以做為賭
    場及一  前述七十六號房屋被警查獲時，可自該七十六之一號房屋逃脫之便利門
    使用，此筆已經觸犯刑法第三百二十條竊盜、竊佔罪，第三百五十三條毀損建築
    物罪。又系爭七十六號房屋經被告聲請假扣押查封後，反訴人迄至八十八年二月
    四日始會同里長開鎖入店，才發現房屋內原交付被告保管使用之中央空調設備、
    水電線路及裝潢同遭毀損。
  (四)被告復自隔壁七十六巷三號房屋內闢門進入系爭房屋，並竊用電力迄至八十五年
    十二月份止，計積欠電費高達二萬二千餘元，此部分應另觸犯刑法第三百二十三
    條之竊電罪（反訴狀誤引刑法第三百五十三條、第三百五十四條）。
  (五)又被告等竄冒偽造租約於先，復惡人先告狀誣指反訴人乙○○、丙○○共同偽造
    租約改成合作契約，而大興訴訟，尤其對丙○○部分，法院一、二審均查明其自
    始至終均未實際參與締約，均判決丙○○無罪，但被告仍窮追不捨，惡質誣告故
    入人罪，此部分已該當於刑法第一百六十九條誣告罪。
  (六)再則被告依恃其後台強硬，無視法律，竟在前述誣告案件審理期間，於莊松泉法
    官審訊時，當庭大反訴人：要讓你出門如何死都不知道等話，施加恫嚇致反訴
    人心生畏懼。復於不日內之某晨八時許，被告甲○○騎無牌機車後載被告丁○○
    ，至高雄縣鳳山市○○路一六九之二號反訴人乙○○住宅兼經營喬登美語補習班
    址，見反訴人騎單車出門，即由丁○○持警棍重毆反訴人左手臂一棍，本欲再擊
    打後腦，因反訴人單車傾倒始未打中，顏某則回頭以三字經辱反訴人。嗣丁○○更多次以電話恐嚇稱：「愛租金又愛告，要一槍斃你的命」等語，顯另觸犯刑
    法第三百四十六條之恐嚇危害安全罪嫌（反訴狀誤繕為恐嚇取財罪名）。
  (七)又被告等串謀勾結黑白兩道勢力，首以購買該店，次者再佯以合作為幌子，欺瞞
    反訴人同意交付房屋供其經營電玩事業使用，但被告只付二百萬元訂金後，反悔
    改買隔鄰六合二路八十號店面，並且背信將合作質押價值數千萬元之電玩機具擅
    自移入繼續經營，更可惡者又將購屋之定金強稱為租金，藉黑道勢力強迫退租，
    此部分顯又觸犯詐欺、背信犯行。
  (八)又被告丁○○涉嫌夥同甲○○共同於八十七年八月二十八日凌晨四時許，共乘機
    車前往反訴人之高雄縣鳳山市○○路一六九之二號住處，以預藏之內裝有汽油之
    酒瓶，點火後朝大門丟擲，而起火燃燒，此部分另觸犯刑法第一百七十三條第一
    項之放火罪嫌。為此依刑事訴訟法第三百三十八條、第三百三十九條規定，對被
    告丁○○提起反訴等語（至於另反訴被告甲○○部分已經先行判決）。
二、茲依反訴人所訴罪名，分項詳述本院判斷基礎如次：
  (一)反訴不合法部分：
    按犯罪之被害人始得提起自訴，此觀諸刑事訴訟法第三百十九條第一項本文規定
    自明，上揭規定於反訴程序準用之，同法第三百三十九條亦定有明文。茲查，反
    訴人所指坐落高雄市○○區○○段四小段「一四六二」地號土地，係反訴人之子
    林世忠所有，同段「一四六二之一」地號土地則係林世忠、林世孝（亦反訴人之
    子）共有，有各該土地登記簿謄本在卷足稽，並為反訴人所自承。則該筆土地既
    非反訴人乙○○、丙○○所有，姑不問反訴被告是否確有竊佔犯行，惟反訴人乙○○、丙○○既非該竊佔行為之被害人，依法即不得提起自訴，自亦不得利用自
    訴程序提起反訴。職是反訴人指訴反訴被告丁○○涉犯竊佔罪嫌部分，於法未合
    ，依刑事訴訟法第三百三十四條規定，此部分應諭知不受理之判決。
  (二)其餘反訴部分：
    1.按犯罪事實應依證據認定之，無證據不得推定其犯罪事實，刑事訴訟法第一百
      五十四條定有明文。而刑事訴訟法上所謂認定犯罪事實之證據，係指定以證明
      被告確有犯罪行為之積極證據而言，該項證據必須適合於被告犯罪事實之認定
      ，始得採為斷罪之資料，最高法院有六十九年上字第四一九三號判例意旨可
      資參照。職故，認定不利於被告之事實須依積極證據，苟積極證據不足為不利
      被告事實之認定，即應為有利被告之認定，更不必有何有利之證據；亦不能以
      推測或擬制之方法，以為裁判基礎，最高法院分別有三十年上字第八一六、
      四十年度台上字八十六號判例闡釋甚明。
    2.經訊據被告丁○○堅持否認涉犯偽造文書、竊盜、毀損、竊電、誣告、恐嚇安
      全、傷害、背信、詐欺、公共危險罪嫌，辯稱系爭租約確係由被告，甲○○與
      受丙○○委託處理事務之反訴人乙○○洽商簽訂，一開始即係由被告名義承租
      ，甲○○乃應反訴人之要求為連帶保證人，而且契約內容並無任何更改，反訴
      人所稱是被告竄冒簽訂、變造不實內容採以行使云云，均非實在，而證人翁蒼
      輝係就自己所見所聞據實做證，亦無受被告或甲○○之指使偽證之可能；又反
      訴人所稱之高雄市○○○路七十六巷一號房屋係建於三十一年五月一日，早在
      甲○○承租之初即頹圮不堪，是甲○○在經反訴人同意之下將該木造房屋拆除
      ，重建與上開六合二路七十六號房屋相連，反訴人指稱被告毀損建物，亦屬子
      虛；再苟如反訴人所稱被告當庭恐嚇反訴人，審理法官定會當庭處理，依反訴
      人之個性亦必會當庭聲明或即時提起反訴，豈有可能拖延迄今始行提出之理﹖
    至於反訴人另稱被告曾以警棍攻擊致反訴人受傷並當街辱，或以電話恐嚇反
      訴人云云，亦有不實，且無任何證據佐憑，反訴人徒拖空言顯有非實；矧至反
      訴人指控被告投擲汽油彈攻擊更屬無稽。復查，被告及甲○○從未曾與反訴人
      有任何合夥關係，亦無曾將任何電玩機具質抑反訴人，反訴人所稱被告背信、
      詐欺真不知從何說起。未按被告與甲○○自訴反訴人等偽造文書犯行，其中自
      訴被告乙○○部分已經一、二審均認定有罪判處罪刑在案；至於丙○○部分因
      其均委由乙○○處理，被告因此認其應與乙○○間有犯意聯絡，被告當無虛構
      不實設詞誣陷之情。縱一、二審刑事判決以證據不足判決丙○○無罪，亦不能
      憑此認被告有犯誣告罪名等語資以為辯解。
    3.茲查本訟爭緣起：反訴人乙○○八十年三月五日，代理其妻丙○○，以丙○○
      名義將前揭系爭門牌號碼高雄市○○○路七十六號加強鋼筋造店舖一棟，租予
      甲○○與其他合夥人，作為經營電動玩具業使用，期間自八十年三月十日起，
      至八十一年三月九日止，除租金一次付訖以外，押租金為新台幣六十萬元，嗣
      在屆期前，乙○○又迭次代理其妻與甲○○續訂新約，即於八十一年一月十九
      日、八十二年一月二十九日及八十三年一月二十九日，先後三次訂立租賃契約
      ，租期均為一年，其餘契約內容均如前約所訂，上述四次所書立「房屋租賃契
      約書」，均由甲○○簽名蓋章，乙○○亦代丙○○簽名用印，共一式二份由雙
      方各收執一份，惟每次屆滿換新約時，甲○○即將其持有之屆期契約書交還乙○○保管而執新契約；嗣於八十四年二月十六日，改由丁○○出面訂約承租上
      開店面，租期則自八十四年三月十日起至八十六年三月九日止，共計二年，押
      租金仍為六十萬元，租金共八百四十萬元亦一次付清，甲○○則作為連帶保證
      人，該次亦書立契約書，仍係蓋用丙○○之印章，丁○○及甲○○亦均簽名，
      由雙方各收執一份；嗣該店營業遭警察機關取締，難以繼續經營，丁○○欲主
      張終止契約，乃於八十五年三月九日以前某日，向乙○○請求返還所餘期間部
      分租金，惟乙○○予以回拒，丁○○即於八十五年十二月二十三日，向台灣高
      雄地方法院鳳山簡易庭起訴請求丙○○返還租金四百二十萬元及押租金六十萬
      元，丙○○乃委任乙○○為訴訟代理人應訴，詎乙○○圖謀規避租賃之法律關
      係，以求勝訴，竟基於變造私文書並行使之免除租金返還之不法利益犯意，於
      八十六年三月十四日前某日，在不明處所，擅自接續將其所持有之上開五份屬
      私文書之契約書之第二條關於租賃期間內容之末尾，均加載「合作期限」或「
      為合作期限」等字，又將其收回所持有甲○○於租約屆滿後交還之八十年三月
      十日十一年三月九日之契約書之第二條所載：「租賃期間自中華民國八十年三
      月十日起至中華民國八十一年三月玖日止共壹年」等字，增添修飾為：「租賃
      期間自中華民國八十年三月十日起至中華民國八十六年三月玖日止共計為陸年
      合作期限」等內容，或契約書第三條之「租賃期限內承租人如要解約須於（空
      白欄）個月前通知出租人」等字刪除，而予變更改造各該屬私文書之契約書內
      容，再於八十六年三月十四日，在台灣高雄地方法院鳳山簡易庭八十六年度鳳
      簡字第一九三號請求返還租金之審理程序中，將五份變造妥之契約書提出行使
      ，作為其主張兩造係合夥關係非租賃關係之文書證據，而已有使該管法院因而
      誤認其真正法律關係而判處被告免返還租金義務之虞，並足生損害於丙○○、
      甲○○、丁○○等人關於該租賃關係之權利地位及法院判決之正確性，此經甲○○、丁○○發覺，而於八十六年八月十四日認乙○○、丙○○涉嫌共同行使
      偽造私文書、詐欺罪嫌，依法提起自訴（即本院八十六年度自字第五七九號案
      件），被告林、楊二人乃於八十六年九月三十日提起本件反訴，以上情形，已
      據被告丁○○辯述綦詳，並提出其等持有八十四年至八十六年之契約書各件附
      前述自訴案件卷內可稽，而反訴人乙○○亦因上揭所犯刑法第二百十六條、第
      二百十條行使偽造私文書罪行，經本院前述自訴案件及台灣高等法院高雄分院
      八十八年度上訴字第一一０一號案件均認定有罪，判處有期徒刑六月，此據本
      院核閱上開自訴案件卷證無訛，而且反訴人乙○○否認犯行，所辯各語，亦經
      前揭八十八年度上訴字第一一０一號案件翔加批駁不予採酌，此復有上開案號
      刑事判決正本二件在卷足按。本院依調查證據所得亦同此認定，洵認被告仍辯
      ：渠與反訴人間係單純房屋租賃關係，並無反訴人所稱之合作契約存在，渠亦
      無假造契約乙情應屬事實，堪可肯認，核先認定明。
    4.準此，被告與反訴人丙○○之系爭契約，既曾由被告名義承租，當無偽造文書
      問題，而且契約文義自始即變更改竄造，當亦無變造內容可言，從而反訴人反
      訴被告偽造、變造文書並持以行使云云，洵屬子虛。
    5.次查，反訴人所指門牌號碼高雄市新興區○○○路七十六巷一號房屋，本係木
      造平房，建築完成日期係三十一年六月一日，此有反訴人提出之建築改良物所
      有權狀可按，迄今屋齡逾五十年，乃因破舊不堪使用，經甲○○徵求乙○○同
      意（按反訴人及其家人之財產均係由乙○○管理），於八十年間將上址木造平
      房拆除，改舊為鋼筋水泥結構房屋，並與本件系爭租賃標的物即六合二路七十
      六號房相連，以上諸情，有被告提出之照片可按並經同案被告甲○○供述綦詳
      。佐諸上開房屋均坐落高雄市區寸土寸金繁華地段，一旦拆除重建，反訴人當
      無不知之理，如未經反訴人授權同意，被告絕無耗資數以百萬元鉅資自行建可
      能，何況果真如反訴人所陳，該屋係珍貴之檜木建材所造價值逾數百萬元等云
      ，反訴人斷無毫無聞問，數年間未曾發現或制止，容任被告使用達六年之理。
      反訴人應係於兩造訟爭發生後始行不實指控，所言應無足信。是反訴人所陳被
      告有竊盜檜木建材，毀損建築物犯嫌，亦無實據。
    6.至於反訴人雖另指稱渠於八十八年二月五日會同里長欲行開啟鐵門進入上揭房
      屋查看，因鐵門反鎖並焊死，不得不破門而入，竟發現室內原始裝潢、水電管
      路及空調設備俱被破壞，而且積欠電費計算至八十五年十二月止計達二萬二千
      零七十元等情，縱屬非虛，但查被告八十五年三月間即請求終止租約，隨後退
      出營運，已經被告辯陳在卷，此距反訴人發現設備被已近三年期間，殊無任何
      憑據足證係經被告破毀，當不能憑反訴片面之指訴即信為不利被告之惟一證據
      ；又積欠電費部分乃承租人或出租人間與電力公司之民事糾葛，不能認為係被
      告意圖不法所有惡意竊電，此部分核與竊電刑責有間，亦不能佐憑被告罪行。
    7.再查，反訴人固然指證被在本院莊松泉法官審訊時即以加害生命話語恫嚇反訴
      人云云，但已經被告直斥其非，反訴人亦容無提出具體實證以圓其說。苟被告
      大之妄為確在審判長當面施行恫嚇，承審法官定會當庭依法處理，但遍查原
      案各次筆錄，均無片語隻字及所謂恐嚇情事，反訴人所陳上情已難置信。何
      況依反訴人恩怨分明之性格，豈有隱忍不發，迄至八十八年十一月三日始行舉
      追力訴之可能歟﹖蓋證反訴人所述亦有誇大不實之處，無得盡信為真實。
    8.復查被告堅持否認持用汽油彈攻擊，而反訴人在鳳山市之前揭住宅雖有遭人縱
      火之事實，但是否確為被告所為，反訴人就此部分同無得舉出實證以資佐認，
      則兩造間雖有爭訟恩怨，亦不能僅憑此即率予認定必係被告所為。
    9.再者，被告與甲○○係純向反訴人丙○○租用系爭房屋使用，丙○○均委由反
      訴人乙○○與被告及甲○○訂立租約，被告與甲○○未曾與反訴人二人有任何
      「合作」關係，亦未將任何電動玩具質押予反訴人，事實上，被告並未積欠反
      訴人任何金錢款項，要無將任何電動玩具機具質押予反訴人之理由。反訴人迄
      至辯論終結，仍不能舉證證實有何質押或合作契約存在。至反訴人提出之租約
      內所載「合作期限」等字乃反訴人乙○○為詐欺法院而偽造並行使等情，有上
      開判決書可據，猶如前述，反訴人主張兩造間有所謂合作云云，要屬虛捏，反
      訴人指稱被告於此涉有背信、詐欺罪責，容屬無稽。
    10.至於誣告罪行部分，按刑法第一百六十九條誣告罪之成立，須行為人具備意圖
      他人受刑事或懲戒處分之主觀不法要素，而虛構事實向該管公務員誣告始足當
      之。苟係於訟爭上之攻擊防禦方法，或目的在求判明是非曲直者，均不得謂為
誣告（最高法院四十三年台上字第二五一號、五十五年台上字八八八號例意旨
      參照）。茲查本件被告自訴反訴人偽造文書等犯行，其中反訴人乙○○部分已
      經一、二審均認定其有行使偽造私文書犯行並判處罪刑在案，洵見被告此部分
      指訴非屬誣攀；至另反訴人丙○○均將訂立租約事宜委由乙○○管理，且與乙○○係前配偶身分，關係密切，則被告認渠與林清間有犯意聯絡，亦非無的放
      矢。縱刑事法院認無證據證明丙○○參與犯罪而判決無罪，但被告本諸合理懷
      疑而為申告，自無誣告意圖應屬灼然，反訴人徒以丙○○經獲判無罪，指訴被
      告誣告，要無理由。
三、綜上所述，反訴人所指被告丁○○涉犯偽證、偽造文書、毀損、竊盜、竊電、誣
    告、恐嚇安全、傷害、背信、詐欺、公共危險等罪嫌均屬不能證明或與犯罪構成
    要件不合，爰應依法諭知無罪之判決，如主文第二項所示。
據上論斷，應依刑事訴訟法第三百四十三條、第三百三十四條、第三百零一條第一項
，判決如主文。
中    華    民    國    八十九    年       二       月      十  五      日
                              臺灣高雄地方法院刑事第一庭
                                  法  官  朱  盈  吉
右正本證明與原本無異。
如不服本判決，應於判決送達後十日內，向本院提出上訴狀。
                                  書記官  黃  國  忠
中    華    民    國    八十九    年       四       月      十  四      日


司法院資訊處製作；財團法人民間司法改革基金會備份。
